【裁判字號】    98,上訴,996
【裁判日期】    981203
【裁判案由】    公共危險
【裁判全文】
臺灣高等法院臺中分院刑事判決         98年度上訴字第996號
上  訴  人
即  被  告  甲○○
選任辯護人  陳宏盈律師
上列上訴人因公共危險案件，不服臺灣臺中地方法院97年度訴字
第4749號中華民國98年3月31日第一審判決（起訴案號：臺灣臺
中地方法院檢察署97年度偵字第23260號），提起上訴，本院判
決如下：
    主  文
上訴駁回。
    事  實
一、甲○○因其前女友廖文玲未參加其祖母之告別式，亦未包奠
    儀而心生不滿（廖文玲與其弟廖文旗等家人，係居住在臺中
    市北屯區北坑巷100號之住處），竟為洩憤而無端對與廖文
    玲互不相關之他人，分別為下列犯行：
  (一)於民國(下同)97年9月27日凌晨1時22分左右，駕駛車號
    7827-TZ號自用小客車（登記名義人為甲○○之母張鑾），
    由臺中市○○區○○路3段進入臺中市北屯區北坑巷，行駛
    至丁○○等人所居住之臺中市北屯區北坑巷22號房屋前（即
    位於廖文玲上址住處附近之上開北坑巷），其明知上開北坑
    巷22號房屋係現供人使用之住宅，倘放火燒燬當時置放在緊
    鄰上開北坑巷22號房屋屋前處之為屬他人所有之車號
    4797-PT號自用小客車（丁○○所有），火勢可能延燒至上
    開北坑巷22號房屋，竟仍基於放火燒燬住宅以外他人所有物
    之確定故意，及放火燒燬現供人使用住宅亦不違反其本意之
    不確定故意，以將淋有汽油之抱枕塞放在上開4797-PT號自
    用小客車右後側油箱下方處，並以其所有之打火機點燃報紙
    ，而著手放火之行為，以該燃燒報紙引燃上開淋有汽油之抱
    枕，進而引發該自用小客車起火燃燒，引發大火，致上開
    4797-PT號自用小客車後側車窗燒破，右後側膠質燈座燒失
    、左後燈座受熱燒融較完好、後側車體烤漆向右邊低處燒失
    狀、左後側烤漆受熱燒損、左後輪受熱燻黑軟化狀、左後側
    車體烤漆低處燒失、右後輪胎後側低處斜向燒失殘存、右後
    車體處油箱蓋燒損掉落、車頂裝潢向後車窗處燒塌而燒燬，
    致生公共危險。嗣因丁○○及其家人及時發現，速用另一輛
    汽車並以繩索將上開4797-PT號自用小客車拖移至空地進並
    撲滅火勢，上開北坑巷22號房屋始未遭波及，而放火燒燬現
    供人使用住宅未遂，期間甲○○則趁隙駕駛上開7827-TZ號
    自用小客車逃離現場。
  (二)甲○○離去上址後，復另行起意，於同日凌晨1時30分左右，
    駕駛上開7827-TZ號自用小客車行駛至廖文玲上址住處100公
    尺附近之鄰居己○○等人所居住之臺中市北屯區北坑巷101
    號房屋前，其明知上開北坑巷101號房屋係現供人使用之住
    宅，倘放火燒燬當時置放在上開北坑巷101號房屋屋簷下、
    緊鄰上開北坑巷101號房屋屋前處之為屬他人所有之車號
    9955-TY號自用小客車（涂伯堂所有），火勢可能延燒至停
    放在旁之汽車、機車及上開北坑巷101號房屋，竟仍基於放
    火燒燬住宅以外他人所有物之確定故意，及放火燒燬現供人
    使用住宅、住宅以外他人所有物亦不違反其本意之不確定故
    意，以不詳方式將汽油潑灑在上開9955-TY號自用小客車後
    側之車頂及其車身，並以其所有之打火機點燃報紙引燃上開
    汽油，而著手放火之行為，進而引發9955-TY號自用小客車
    起火燃燒，引發大火，致上開9955-TY號自用小客車車頂烤
    漆向左後側、右後側車體呈流水面狀燒損變色，車窗玻璃燒
    穿，前側車體、引擎蓋烤漆燒失變色，後側處膠質被覆保險
    槓燒熔掉落，車體烤漆保險槓上方處燒損碳化，車牌金屬上
    段燒損變色，右側車體烤漆燒失、金屬變色，右後輪胎燒失
    、鋼圈金屬燒熔嚴重，右前輪胎燒失底部碳化殘存，左側車
    體烤漆、金屬變色較右側處完好，左側處輪胎燒失底部碳化
    殘存，引擎蓋底面、引擎座金屬遭高溫延燒路徑殘跡，引擎
    室內電瓶燒熔炭化，車頂裝潢燒失後側處金屬燒損變色，前
    段處座椅裝潢、膠質方向盤燒失，儀表板燒穿底座炭化殘存
    ，後段處裝潢座椅燒失金屬殘存，後側處載貨平台裝潢表面
    受熱燒失炭化而燒燬，並延燒至上開北坑巷101號房屋及停
    放在旁之車號3327-NC號自用小貨車（己○○所有）、車號
    JEL-880號重型機車（己○○所有）（由外而內之位置依序
    為上開小貨車、上開9955-TY號小客車、上開機車、上開北
    坑巷101號房屋），致上開北坑巷101號房屋鐵皮屋頂西北側
    屋簷金屬燒損扭曲嚴重，分隔二戶屋前中央處牆柱低處，屋
    簷底面外側金屬燒損變色，南、北側外牆金屬向屋前處斜向
    燒穿倒塌狀而燒燬；車號3327-NC號自用小貨車右側車體烤
    漆受熱燒損，右前側燈座燒失、左前側燈座燒熔殘存較完好
    ，後段載貨平台帆布燒失、骨架金屬向右側燒塌傾斜狀，右
    側輪胎燒熔底部殘存，前段車頭玻璃燒穿，裝潢座椅燒失碳
    化而燒燬；車號JEL-880號重型機車座墊、左側車體及牌照
    烤漆燒損而燒燬，致生公共危險。己○○及其父母戊○○、
    涂朱阿美發現後，旋即欲撲滅火勢，並約於同日凌晨約2時
    左右報案處理，惟因火勢甚劇已不及撲滅火勢，期間甲○○
    則趁隙駕駛上開7827號自用小客車，於同日凌晨1時59分左
    右，沿北坑巷轉往橫坑巷方向逃離現場。
  (三)嗣經警調閱沿路之監視器錄影畫面，發現上開7827號自用小
    客車於案發前後之時間有行經上開北坑巷附近之必經道路，
    而循線於97年10月1日15時20分左右，在臺中縣潭子鄉○○
    村○○路37巷23號甲○○住處，持法院核發之搜索票搜索查
    獲甲○○，並在上開小客車內扣得其所有之汽油桶1個【內
    含汽油約5公升；又該扣案之汽油約5公升，嗣經警變價賣得
    新臺幣（下同）150元】、吸油管1支及打火機1個、冥紙30
    摺、抱枕1個。
二、案經丁○○、己○○訴由臺中市警察局第五分局報請臺灣臺
    中地方法院檢察署檢察官偵查起訴。
    理    由
一、證據能力之說明：
  按被告以外之人於審判外之陳述雖不符刑事訴訟法第159條
    之1至之4等4條之規定，而經當事人於審判程序同意作為證
    據，法院審酌該言詞陳述或書面陳述作成時之情況，認為適
    當者，亦得為證據；當事人、代理人或辯護人於法院調查證
    據時，知有刑事訴訟法第159條第1項不得為證據之情形，而
    未於言詞辯論終結前聲明異議者，視為有前項之同意，同法
    第159條之5定有明文。則本案除後述第(二)點所述（即被告甲○○及其辯護人爭執被告於97年10月2日警詢時自白之任意
    性）外，檢察官、被告及其辯護人對於本判決所引用之後述
    言詞或書面陳述各項證據方法之證據能力，均未於本院言詞
    辯論終結前聲明異議，視為於審判程序同意作為證據，且本
    院審酌該等言詞或書面陳述作成之情況並無不當，依刑事訴
    訟法第159條之5第2項規定，自均有證據能力，合先敘明。
  按被告之自白，非出於強暴、脅迫、利誘、詐欺、疲勞訊問
    、違法羈押或其他不正之方法，且與事實相符者，得為證據
    ﹔被告陳述其自白係出於不正之方法，應先於其他事證而為
    調查，刑事訴訟法第 156 條第 1 項、第 3 項分別定有明
    文。上訴人即被告 (下稱被告 )甲○○及其辯護人主張：被
    告於 97 年 10 月 2 日即第 2 次警詢時坦承本案全部犯行
    之自白，係因遭警方詐騙所為之不實供述，係屬非任意性自
    白等語。被告並指稱：當時警方沒有說是什麼案件、嚴重性
    有多大，其以為警方要追究其於本案案發前 1、2 日至廖文
    玲位於上開北坑巷 100 號住處附近撒冥紙的這件事，因為
    去撒冥紙是其理虧，而且警察說案發現場那邊有車子被放火
    、燒到輪胎，他說這只是公共危險的小案件，只要賠錢交保
    回去事情就結束了，如果其不認罪，要移送其殺人，說是 7
    年以上的罪，其被誘導欺騙，且有人把其帶入育嬰室，用書
    本、飲料往其胸口打，要其承認這個案件，警察有對其刑求
    ，其才會承認這個案件；警察說到地檢署跟檢察官認一認，
    照他們教的來說，就可以交保回去云云。惟查：
  1.被告於97年10月9日檢察官訊問時稱：「第五分局刑事組小
    隊長叫我承認的。...那個小隊長說2項給你選，1個公共危
    險，錢賠了就沒事，1個是殺人，7年以上，叫我選一條路」
    云云（見偵查卷第16頁）；被告嗣於97年11月25日檢察官起
    訴移審於法官羈押訊問時則陳稱：「(第一次警詢)筆錄做完
    已經很晚了，後來因為五分局的人過來關心這個案件，他們
    帶我過去育嬰室，當時有個長官問我事情到底為何，我有向
    該長官說，火不是我放的，但是案發前幾天，我有過去廖文
    玲那邊，廖文玲家附近的冥紙是我遺留在那邊的，也不是說
    是我去撒的，該長官就叫我承認就好了，實際上火並不是我
    去放的，該長官說簡單處理，有承認就好了，筆錄作一作就
    好了。...在育嬰室時長官說撒冥紙我承認，說這個案件是
    1年以下，賠錢賠一賠就好了，就可以直接交保回去」云云
    （見原審卷第11頁背面）；於本院98年5月5日訊問時又稱：
    「當時我不知道是什麼案件，我以為是相當小的案件，以為
    賠錢就可以了事，而且警察跟我說這種事情是1年以下賠錢
    的事，我以為是酒駕的事情，以為作筆錄後就會沒事，所以
    才會承認。」云云（見本院卷第27頁背面）；於98年11月2
    日準備程序中稱：「第一次在警局我承認這個案件，那是因
    為當初在警局我根本不知道是什麼案件，又被打，第五分局
    刑事組小隊長又過來施壓力，被他騙了，他說這只是公共危
    險的小案件，被誘導欺騙，才會承認這個案件...因為我被
    帶進去之後，警察是用書本、飲料往我胸口打，在偵訊時，
    警察也是跟我說，就是照我們教的來說就可以了。」云云（
    見本院卷第97頁背面至98頁）。顯見被告前後於檢察官訊問
    、法官羈押訊問乃至於本院審理時多次置辯之內容，就其遭
    警不法取供之原因（究係承認公共危險罪嫌而賠錢了事或移
    送殺人罪嫌之二選一；或承認於案發前之撒冥紙行為，賠錢
    了事並可交保；或係承認案發現場車子遭放火、燒到輪胎之
    事並賠錢了事、交保回去，且兼括脅迫移送殺人罪嫌之二選
    一；或係另遭警察毆打刑求），前後供述互為不同、至為岐
    異，真實性顯至有可疑，已難憑採。
  2.又證人即臺中市警察局第五分局東山派出所警員洪旻興於檢
    察官訊問時證稱：「(幫被告作筆錄時，你有無在場？）有
    。我們沒有作強暴脅迫的事情，我沒有聽到有人跟被告說叫
    被告選二條路走。」等語（見偵查卷第37頁），證人即臺中
    市警察局第五分局偵查佐廖本誌於檢察官訊問時證稱：「我
    是(97年10月2日詢問被告筆錄之)紀錄人，小隊長有帶被告
    到泡茶的地方，不是小房間，那裡還有電視可以看。...我
    沒有聽到小隊長說叫被告選其中一條路的話。我是去支援作
    筆錄的，我作筆錄時，小隊長乙○○沒有叫被告選條路走，
    我們做筆錄過程也有錄影、錄音，被告的筆錄都是他自由陳
    述的內容，被告自己說是喝酒意識不清才放火。」等語（見
    偵查卷第42頁），互核情節相符。且被告上揭97年10月2日
    警詢筆錄之詢問人即臺中市警察局第五分局偵查隊小隊長乙○○，於該次警詢前先在東山派出所之辦公室與被告聊天、
    緩和被告情緒，同時並將兼括本案警方搜索扣得之證物、上
    開7827號自用小客車之行車紀錄等證據提示予被告，告知被
    告應面對現實且要把案件移送法院，因而突破被告心防，被
    告向乙○○表示願意全部講出來後即馬上開始警詢並製作警
    詢筆錄，乙○○於該次警詢前及警詢過程中均無向被告提及
    本案刑責係1年以下、賠錢就好、可以交保回去等語，亦未
    與被告有利益交換或不當取供之情事，嗣警詢過程中係以一
    問一答方式為之，且係依被告警詢之陳述製作警詢筆錄等情
    ，亦據證人乙○○於原審審理時結證明確（見原審卷第74至
    76頁）。此外，再佐以原審法院審理時當庭勘驗被告於97年
    10月2日上揭警詢過程之錄影光碟內容，可知被告於警詢過
    程中確係以一問一答方式為之，警方亦係依被告自己供述之
    內容整理並繕打在上揭警詢筆錄上，此綜參卷附上揭警詢筆
    錄、原審勘驗筆錄之內容即明（見警卷第5頁；原審卷第76
    頁背面至79頁），其中再觀諸上揭勘驗筆錄，依被告當時於
    警詢時之問答略以：
    「問：被害人丁○○於97年9月27日1時10分左右
          在臺中市北屯區北坑巷22號門前縱火案及被害人己○○於97年9月27日1點50分左右在臺中市北屯區北坑巷
          101號縱火案是否為你所縱火？
    答：～～～（聽不清楚）
    問：一個是101號，己○○是101號，丁○○這個是22號。
    答：101號那個。
    問：怎樣？
    答：101號是我用的。
    問：北坑巷101號這個喔。
    答：嗯。
    答：兩件都勾起來好了。
    問：都你的嗎，我現在在問你這個，你說是不是？兩件，你
        自己說的。(畫面左方的警員在打筆錄）
    問：你是使用何交通工具前往現場縱火？
    答：對啦，車號對啦。
    問：幾號？
    答：7827。
    問：TZ？
    答：嗯。（警員在打筆錄）...」
    則依被告於上揭警詢時供述之過程，顯見被告係主動承認本
    案2次之放火犯行而為自白，且係經警再予確認被告之真意
    無訛並依此製作警詢筆錄。綜核上情，證人洪旻興、廖本誌
    、乙○○顯均無甘冒偽證之重罪風險而故為攀誣構陷被告之
    情事，其等3人之上揭證言均堪憑採外，被告於97年10月2日
    上揭警詢時之自白，並無遭警脅迫、利誘等不法取供之情事
    一節，實堪認定。
  3.況被告於97年10月2日檢察官訊問時明確供承：「當時我酒
    後精神狀況不佳，與廖文玲無關，因為廖文玲住在100號，
    而我縱火是燒22號前之自小客車，我以打火機點燃報紙塞在
    車子後方底盤下，我就離開了。...我有將報紙點燃放在
    9955-TY自小客車下方我就走，之後延燒情況我不清楚。」
    等語（見偵查卷第7至8頁），仍與其於上揭警詢時就其有為
    本案犯行之重要情節供述相符外，被告甚且於同日（即檢察
    官向原審聲請羈押）之法官羈押訊問時亦明確供承：其對於
    剛才檢察官偵查訊問之過程，除了檢察官提到其以後是否會
    再犯之問題外，均無意見；其平常駕駛上開7827號小客車；
    本案跟廖文玲沒有關係，當時其是酒醉，其承認其有燃燒報
    紙丟車子等語（見97年度聲羈字第1525號卷第4、5頁）。從
    而，倘被告果真有遭警詐稱於檢察官訊問後即可交保之情事
    ，則被告於檢察官訊問後未給予具保而向原審法院聲請羈押
    被告之際，被告於法官羈押訊問時理應主張上情，豈會再為
    上揭不利於己之供述？由此益見被告上開所辯，至與常情相
    違，委無可採。又被告於原審中業已選任辯護人，並未提出
    任何刑求抗辯，且被告於檢察官偵查、原審亦未指稱其係稱
    遭警刑求才承認之說，故其於上訴本院時，始為遭刑求而自
    白之辯解，難以遽信。是被告於97年10月2日警詢時係基於
    自由意思而為自白，並無遭警強暴、脅迫、利誘等不法取供
    之情事，甚為明灼。又被告於97年10月2日警詢時既係基於
    自由意思而為供述，自不生延續警詢時之非任意性自白再於
    檢察官訊問為相同供述之情形，則被告於同日（10月2日）
    偵查中檢察官訊問與上揭警詢時之相同供述，自亦係基於自
    由意思而為供述甚明，附此敘明。再被告之辯護人雖質疑被
    告在97年10月1日20時否認犯行之第1次警詢後，迄97年10月
    2日0時30分開始第2次警詢前，可能有外力介入，被告始會
    坦承犯行等語，惟查臺中市警察局第五分局東山派出所為裝
    設多處鏡頭24小時連續錄影之辦公處所，存檔時間約有2個
    月時間，因已逾時，檔案已經覆蓋無法擷取，故97年10月1
    日20時以後至97年10月2日0時30分止，另無架設攝影機對被
    告錄影，有該分局98年8月24日中分五偵字第0980025029號
    函附職務報告1紙在卷可憑(見本院卷第69至71頁)，另參酌
    上開證人乙○○於原審審理時業已敘明其在東山派出所之辦
    公室與被告聊天、緩和被告情緒，並突破被告心防後始為其
    製作警詢筆錄等情明確，故東山派出所就上開時段雖無錄影
    鏡頭可提供，但不能據以推認被告於此時段有遭警方不法取
    供之情，併此說明。
二、訊據被告甲○○矢口否認有上揭公共危險之犯行，辯稱：警
    方在上開小客車內扣得之汽油桶1個（內含汽油約5公升）、
    吸油管1支及打火機1個雖然都是其所有，但該汽油桶其平常
    就放在車內，如果其加油時汽車油箱滿了還有零頭，其會加
    汽油桶將汽油加到整數，扣案之汽油桶及其內汽油與本案無
    關，且其於97年9月27日凌晨駕駛上開7827號小客車行經案
    發地點之時間，與本案火災發生之時間差距約1個小時，本
    案犯行並非其所為云云。經查：
  上揭犯罪事實，業據被告於97年10月2日警詢、同日檢察官
    訊問及同日原審法官羈押訊問時均坦承不諱，核與證人即案
    發時居住在上開北坑巷22號住處之被害人丁○○於警詢及檢
    察官訊問時；證人即案發時居住在上開北坑巷101 號住處之
    被害人己○○於警詢、檢察官訊問時及原審法院審理時；證
    人戊○○（己○○之父）、涂朱阿美（己○○之母）於警詢
    時證述當時火災發生之過程相符，此外，並有被告所有之汽
    油桶1個【內含汽油約5公升】、吸油管1支及打火機1個扣案
    ，及搜索扣押筆錄、扣押物品目錄表各1件、被告購買汽油
    之發票4紙、案發現場相片影本8張、現場配置圖2紙、上開
    7827號自用小客車之現場蒐證相片8張、車籍查詢基本資料
    詳細畫面5紙在卷可資佐證。且上開7827號自用小客車於案
    發前後之時間確有行經上開北坑巷附近之必經道路一節，亦
    有監視器錄影畫面翻拍之相片7張、現場路線圖2紙（見警卷
    第54至56頁；偵查卷第49至53頁）附卷可稽；其中上開現場
    路線圖所繪製之道路相關位置及其路線，確係行經案發現場
    之必經道路，並據證人己○○於原審法院審理時結證明確（
    見原審卷第72頁背面），亦與被告辯護人提出自網際網路「
    Google 」電子地圖上列印之圖示（見原審卷第64頁），互
    核大致相符，堪認屬實。
  其次，案發現場火災發生原因及其起火處，就犯罪事實欄一
    、(一)之火災部分係：消防人員到場時，燒損上開7497號小客
    車1輛，業已撲滅火勢，附近瀰漫油漬味，俯瞰上開4797號
    小客車車頂烤漆，向右後側處受熱燒失狀，勘查車內座椅裝
    璜及引擎座、電瓶完好狀未有燒損跡象，後側車體烤漆向右
    側低處燒失，右後側膠質燈座燒失，右後車體處油箱外蓋燒
    損掉落，旋轉式內蓋未有遭破壞跡象，且清理勘查右後側車
    體烤漆低處「Ｖ」型燒失金屬變色，右後輪胎後側低處斜向
    燒失，右後輪胎後側地板燻黑燃燒跡象，附近燒損掉落碳化
    物瀰漫油漬味，呈現右後輪胎後側地板上低處快速燒損火流
    殘跡，又嗣將該右後輪胎後側地板殘留燒失炭化殘餘物，送
    請內政部消防署以靜態式頂空濃縮法處理後所得之萃取液，
    注入氣相層析質譜儀分析之鑑驗結果，確含有汽油類促燃劑
    ，認係人為因素使用促燃劑引燃火警，不排除人為縱火；又
    就犯罪事實欄一、(二)之火災部分則係：消防人員到場時，上
    開9955號小客車火勢燃燒猛烈，火勢蔓延排列二旁之上開小
    貨車、上開機車及延燒上開北坑巷101號之住宅建築，清理
    勘查上開9955號小客車附近地板，受熱燻黑未有剝落燒損跡
    象，車頂後段及左後側、右後側車體烤漆呈現流水面狀燒損
    跡象，後側膠質保險桿燒熔掉落黏貼地板，後側車牌金屬上
    段燒損、下段處燻黑狀，顯示後側車體上段處快速猛烈燒損
    火流殘跡，車主初期表示後側車體火勢猛烈，與勘查燒損火
    流相吻合，又蒐證採樣以棉花球擦拭上開九九五五號小客車
    後側車體燒失烤漆，及後側膠質保險桿燒熔掉落黏貼地板炭
    化物，送請內政部消防署以靜態式頂空濃縮法處理後所得之
    萃取液，注入氣相層析質譜儀分析之鑑驗結果，雖未檢出含
    有汽油系促燃劑，惟上開9955號小客車車體烤漆為不燃性平
    滑光面，汽油類證物遭燒失，肇致無法檢出證物，清理勘查
    上開9955號小客車車頂烤漆向左後側、右後側車體流水面狀
    燒損變色，顯示快速猛烈燒損火流跡象研判，認為人為因素
    引燃火警，不排除人為縱火，再者，上開北坑巷101號房屋
    係呈現遭停放屋前中間處上開9955 號小客車延燒屋內火流
    殘跡，而上開機車座墊、左側車體及牌照烤漆均向屋外（即
    指鄰近停放在旁之上開9955號小客車）側燒損較嚴重，右側
    車體燒損較完好，呈現遭左側屋外延燒火流殘跡，又上開小
    貨車右側車體烤漆，向排列右邊上開九九五五號小客車處受
    熱燒損，右前側燈座燒失、左前側燈座燒熔殘存較完好，後
    段載貨平臺帆布燒失、骨架金屬向右側燒塌傾斜狀，右側輪
    胎燒熔底部殘存，前段車頭玻璃燒穿，裝璜座椅燒失碳化，
    引擎室隔牆未有燒損跡象，呈現遭停放排列右邊處之上開
    9955號小客車延燒火流殘跡，另上開9955號小客車左後側車
    體處油箱蓋關閉狀，旋轉式膠質內蓋燒失，未有遭破壞跡象
    ，勘查引擎蓋底面，引擎座金屬遭高溫延燒路徑殘跡，引擎
    室內電瓶燒熔炭化，電源線未有短路燒熔跡象等情，此有臺
    中市消防局97年11月6日消調字第0970012435號函檢附臺中
    市消防局火災原因調查鑑定書2件（含現場勘查相片及內政
    部消防署第972166 號、972167號火災證物鑑定報告書各1紙
    ，見偵查卷第54至146頁）可稽。
  證人即廖文玲之弟廖文旗於警詢時證稱：被告與其前女友廖
    文玲分手後，自96年7月起，曾多次到廖文玲所居住上開北
    坑巷100號之住處附近等候廖文玲，並多次撥打電話至廖文
    玲住處騷擾並欲找廖文玲等語（見警卷第12頁）；於檢察官
    訊問時證稱：其認識被告甲○○，被告以前是其姊姊廖文玲
    的男朋友，其於97年7月29日，接獲門號0000000000號之行
    動電話撥打至其家裡（即上開北坑巷100號）的市內電話，
    這通電話對方沒有說話，其覺得很奇怪，所以其用手機回撥
    該門號之行動電話，接通後其發現是被告，其說其是廖文旗
    ，被告不相信，被告說其應該是其家下一戶的年輕人，其回
    答說不是，被告就在電話裡面叫囂，並說是廖文玲叫他（即
    甲○○）來要把其和該年輕人收起來的，要其在家裡等著，
    其不理被告就掛上電話，當天晚上7 點被告到其家，說其姐
    姐有對他家的人放符咒等語（見偵查卷第40頁）。參酌證人
    己○○於檢察官訊問時證稱：「在7月中旬被告在我出門後
    在北坑巷上把我攔下，被告就站在路中，我沒有辦法閃避，
    被告問我是不是住在裡面的人，我問他你有事嗎，被告就叫
    我走，我想說我遇到瘋子，就沒有去報警。北坑巷101號已
    經很深山了，幾乎沒有人半夜會經過。我家再往上走，只剩
    下廖文旗和1戶住家」等語（見偵查卷第41頁），於原審法
    院審理時證稱：「案發前約1個月曾經被被告開車攔下，但
    我並不認識被告。我們山路出來有產業道路，比較空曠的地
    方，我剛出門要上班，我們家出來是小路，通往產業道路時
    他把我攔下。當時我趕著上班，我被攔下嚇一跳，我開窗戶
    請問他有什麼事情，他說沒有什麼事情我就走了。...(你住
    在北坑巷101號距離100 號有多遠？)約100公尺。」等語（
    見原審卷第70頁），顯見被告於案發前對其前女友廖文玲之
    家人、鄰居已有騷擾之紀錄。況且，證人己○○於檢察官訊
    問時證稱：「(9月)26日晚上有不明人士在我的車子9955後
    面撒了金紙。...我們在26日發現被撒金紙，有留下來放著
    ，只是隔天就被放火。」等語（見偵查卷第41頁），核與被
    告於原審法院審理時自承：其於本案案發前1、2天，有駕駛
    上開7827號小客車到北坑巷要去找廖文玲的家人，但是沒有
    碰到，當天就是其去撒冥紙的那天，撒冥紙是理虧的事情，
    確實很難解釋其要去做什麼，因為其整理家裡時，有一些沒
    有燒完的冥紙，想到廖文玲沒有參加其奶奶的告別式，越想
    越「賭爛」（臺語），所以就拿去廖文玲家撒冥紙等語（見
    原審卷第123頁）相符，且本案案發後，經警實際比對證人
    己○○上揭所留存之冥紙與扣案之冥紙30摺間之色澤、外觀
    、尺寸大小均互為相似乙節，復有臺中市警察局第五分局現
    場勘察報告及採證相片在卷可按（見警卷第47至53頁），堪
    認上揭證人己○○遭撒之冥紙係被告所為。顯見被告因對其
    前女友廖文玲心生不滿，確有為洩憤而無端對居住在上開北
    坑巷100號附近、與廖文玲互不相關之他人為本案犯行之犯
    罪動機存在，甚為明確。
  被告之辯護人雖主張：依卷附之上揭現場路線圖2紙及監視
    器錄影畫面翻拍之相片7張所顯示上開7827號小客車之行車
    路線及其起迄時間【即自太原路往北之外側車道即A點（97
    年9月27日凌晨1時21分44秒）起、途經往東峰路方向即B點
    （同日凌晨1時22分37秒）、橫坑巷、苧園巷、橫坑巷50號
    處即E點（同日凌晨1時59分2秒至5秒）、往子路方向即F
    點（同日凌晨2時1分35秒），迄至太原路往南之外側車道即
    A點（同日凌晨2時零2分44秒）】，依卷內臺中市消防局火
    災原因調查鑑定書記載，本案北坑巷22號發生火災時間為同
    日凌晨1時36分，北坑巷101號發生火災時間為同日凌晨2時
    ，以被告於同日凌晨1時59分2秒至5秒之位置即橫坑巷50號
    及中台科技大學，距離北坑巷101號失火地點相距有2.4至
    5.6公里，往返車程至少7至17分鐘，則於本案案發時，被告
    顯無駕駛上開7827號小客車出現案發現場為放火之可能等語
    ，並舉自網際網路「Google」電子地圖上列印之圖示及其行
    車距離所需時間之說明為證（見原審卷第64至66頁）。惟觀
    諸上開「google」電子地圖之圖示中所示，被告於凌晨1時
    59分02秒左右出現在橫坑巷50號處(即E點)，於2分半鐘後即
    同日2時01分35秒即已出現在3.2公里外之子路中台科技大
    學前(即F點)，於1分鐘後即同日2時02分44秒即已出現在1.3
    公里外之台中市○○路○段1505號(即A點)，顯見其係以時速
    高於60公里之速度前進，則以相同之速度反推回去，北坑巷
    101號至橫坑巷50號距離為2.4公里，被告行駛該段距離根本
    無須花費2分鐘之時間。參諸證人己○○於原審審理時證稱
    ：由我家（即上開北坑巷101號）到我上班的地點，我走山
    路，我的時速約40、50公里等語（見原審卷第72頁背面），
    並佐以廖文玲係被告之前女友，衡情被告對於上開北坑巷等
    附近道路之路徑亦相當熟稔。益見被告駕駛上開7827號小客
    車，顯有在較上開「google」電子地圖之圖示說明中所載之
    更短時間內，遂行本案2次放火行為之餘裕時間。辯護人所
    提上開「google」電子地圖之行車時間，係以車速每小時低
    於25公里之速度計算行車時間（即3.6公里9分鐘=24公里/時
    速，2.4公里7分鐘＝20.57公里/時速，3.2公里10分鐘=19.2
    公里/時速），顯與常情不符。況上開「google」電子地圖
    之圖示說明業已載明：「這些指示僅適用於規劃目的。您可
    能會發現實際路況會因道路施工、交通狀況、天氣或其他活
    動，而與地圖結果有出入。您必須根據實際路況規劃您的路
    線並遵守路線上所有的指示或標誌。」等文句（見原審卷第
    66頁），顯無從以該圖示及其說明，作為本案有利被告認定
    之憑據。
  又上開卷附翻拍相片之監視錄影畫面上所顯示之「時間、名
    稱浮水印」，係為監視器本身錄製影像時，將監視器上所設
    定之時間、名稱（前、後車牌）字樣同時寫入，可容易辨識
    該影像之錄製時間、地點，及增加偽造影像檔之困難度乙節
    ，有臺中市警察局98年3月3日中市警保民字第0980015551號
    及同年月11日中市警保民字第0980018119號函各1件在卷(見
    原審卷第105、116-1頁)可憑，是卷附之上揭監視錄影畫面
    上白底黑字顯示之日期、路名、前（後）車牌等字樣，均非
    事後另經人為加註之內容，甚為明灼，被告辯稱其於案發當
    日凌晨並未前去北坑巷現場云云，並不足採。
  另證人丁○○於警詢時雖證述其發現火災之時間為案發當日
    凌晨1時10分等語（見警卷第22頁)；證人己○○於原審雖證
    稱其發現車輛著火之時間為凌晨1時5分到10分，再改稱為1
    時30分等語(見原審卷第70頁背面、第72頁)，惟證人丁○○
    在其上開北坑巷22住處原已就寢，因聞到燒焦味道而起床查
    看，進而發現置放在上開北坑巷22號屋前處之上開4797號小
    客車右後輪著火，證人丁○○旋即開始滅火，因無法將火勢
    撲滅，證人丁○○進而以另一輛汽車並以繩索將上開4797
    號小客車拖移至空地，再用水撲滅火勢等情，業據證人丁○○於警詢、檢察官訊問時證述明確。而證人己○○與其父母
    即證人戊○○、涂朱阿美，在其上開北坑巷101住處原亦已
    就寢，因證人涂朱阿美聽見爆炸聲響、發現上開9955號小客
    車著火，並叫證人己○○、戊○○起床，當時證人己○○係
    依其母親之轉知而知道當時時間為凌晨1時30分，證人己○○並發現上開9955號小客車係後行李箱車門處著火，證人己○○及其鄰居旋即以水滅火等情，此經證人戊○○、涂朱阿
    美於警詢時證述及證人己○○於警詢、檢察官訊問及原審審
    理時證述甚明。顯見原本均已就寢之證人丁○○及證人己○○、戊○○、涂朱阿美等人，當時均因驚醒並在夜間突然發
    現本案火災事故，依當時情境，其等4人顯均至為慌亂並倉
    促急於救火，縱該證人丁○○、己○○上揭證述發現火災之
    時間，與當時之實際時間存有誤差，亦無違於常情，而無從
    依此作為有利被告認定之依據。
  另被告就扣案之汽油桶1個（內含汽油約5公升）、吸油管1
    支之用途，其於警詢時稱：是用來其車上儀表板油耗燈不亮
    時帶著1桶油備用云云（見警卷第9頁），其於原審法院審理
    時則改稱：上開7827號小客車上的汽油桶原先是其朋友要買
    油，其放在車上，後來因為放在車上而且其加油的時候，如
    果油箱滿了還有零頭，其會用汽油桶將汽油加到整數，汽油
    桶及裡面的汽油平常都是放在車上的云云（見原審卷第122
    頁），前後所辯情節至不相符。且果真如被告所述，被告對
    於將具有高度易燃之汽油置放在汽車內所產生之危險性均毫
    無顧忌，而平常即均將扣案之汽油桶及其內汽油置放在上開
    7827號小客車內，亦與常情不符，堪認被告上開所辯非屬真
    實。至於本案被告放火之方式，被告於97年10月2日之警詢
    、同日檢察官訊問及同日法官羈押訊問時之自白，固均僅供
    述係以點燃報紙方式為之，然依被告上揭自白，並佐以被告
    為警查獲時扣案之汽油桶1個（內含汽油約5公升）、吸油管
    1支及打火機1個，且參諸：
  1.上開4797號小客車部分，該車之右後側車體烤漆低處「Ｖ」
    型燒失金屬變色，右後輪胎後側低處斜向燒失，右後輪胎後
    側地板燻黑燃燒跡象，附近燒損掉落碳化物瀰漫油漬味，呈
    現右後輪胎後側地板上低處快速燒損火流殘跡，且該右後輪
    胎後側地板殘留燒失炭化殘餘物，確含有汽油類促燃劑，有
    如上述。證人丁○○於偵查中證稱：「我後來有在車子下方
    找到１個坐墊的小抱枕，應該是潑汽油在抱枕上，再塞到車
    子油箱下方。」等語（見偵查卷第40頁）。則被告顯係以上
    開扣案物品作為犯罪之工具，將浸有汽油之抱枕塞放在上開
    4797號小客車右後側油箱下方處，並以打火機點燃報紙而以
    該燃燒報紙引燃上開浸有汽油之抱枕，而為該次之放火犯行
    ，堪以認定。
  2.上開9955號小客車部分，該車之車頂後段及左後側、右後側
    車體烤漆呈現流水面狀燒損跡象，後側膠質保險桿燒熔掉落
    黏貼地板，後側車牌金屬上段燒損、下段處燻黑狀，顯示後
    側車體上段處快速猛烈燒損火流殘跡，又蒐證採樣以棉花球
    擦拭上開9955號小客車後側車體燒失烤漆，及後側膠質保險
    桿燒熔掉落黏貼地板炭化物，雖未檢出含有汽油系促燃劑，
    惟該車之車體烤漆為不燃性平滑光面，汽油類證物遭燒失，
    肇致無法檢出證物，清理勘查該車之車頂烤漆向左後側、右
    後側車體流水面狀燒損變色，顯示快速猛烈燒損火流跡象等
    情，亦如上述。被告顯亦係以上開扣案物品作為犯罪之工具
    ，以不詳方式將汽油潑灑在上開9955號小客車後側之車頂及
    其車身，並以打火機點燃報紙而以該燃燒報紙引燃上開汽油
    ，而為該次之放火犯行，亦堪認定。至於經警事後為上揭採
    樣送驗結果，雖未檢出含有汽油系促燃劑，無非係因上開
    9955號小客車起火處之車體烤漆為不燃性平滑光面，且因汽
    油類證物遭燒失始無從檢出，自無從依此作為有利被告認定
    之依據。
  按刑法第173條第1項「放火燒燬住宅或現有人所在之建築物
    」之放火罪，係指行為人就特定住宅或建築物，故意以火力
    使之燃燒燒燬而言。查遭被告放火之上開4797號小客車，係
    置放在緊鄰證人丁○○之上開北坑巷22號住處之屋前處；又
    遭被告放火之上開9955號小客車，亦係置放在緊鄰證人己○○及其父母之上開北坑巷101號處之屋前處，二者中間並停
    放上開機車，已如上述，則被告到達該處，應知倘對上開小
    客車放火，必然波及其他現供人使用之住宅，雖被告係對停
    放在屋外之小客車點燃汽油，但以被告放火所使用之汽油，
    乃至上開4797號小客車、上開9955號小客車及上開機車之油
    箱內之汽油，均係液態流動之高度易燃物，引燃後容易一發
    不可收拾，故如以汽油放火燃燒停放於屋外之小客車，除因
    而燒毀小客車外，在汽油助燃下，若未及時撲滅，將有可能
    會波及鄰近之上開北坑巷22號、101號之現供人使用住宅及
    相關物品，導致住宅或建築物引起火災，且被告之放火行為
    ，依社會一般經驗法則判斷，於客觀上因含有汽油類促燃劑
    成份，延燒速度快，並有延燒於住宅之可能。尤其於放火之
    後，被告隨即離開現場，其放任火苗流竄以致現場火勢延燒
    更加無法控制，此應為被告所明知，詎其明知而竟欲為，堪
    認被告除有放火燒燬上開4797號小客車、上開9955號小客車
    之直接故意外，顯亦詳悉其對上開4797號小客車、上開9955
    號小客車放火行為，其火勢縱使因延燒而使上開北坑巷22號
    、101號房屋因而燒燬，亦不違背其本意甚明，則被告亦係
    基於放火燒燬現供人使用住宅之不確定故意而為本案2次犯
    行，足堪認定。
  至被告辯護人聲請調閱被告持用門號0000000000號行動電話
    之通聯紀錄，以查明九十七年九月二十七日凌晨本案案發時
    上開行動電話通話之基地臺位置，進而證明當時被告之所在
    位置不在案發現場乙節。惟經原審調閱上開行動電話之通聯
    紀錄（見原審卷第112頁），可知上開行動電話於97 年9月
    26日17時31分與他人通話後，迄至翌日（27 日）11時42分
    始有再使用而與他人通話，此段期間中並無使用通話之情事
    ，自無從依此據為有利被告認定之憑據。另查案發地點係在
    山區，而附近居民以務農甚多，平常凌晨該時段夜深人靜車
    輛甚少進出，經警調閱監視器畫面清查，於案發前後，僅有
    被告駕駛自用小客車進出經過上開監視器前，其餘則無其他
    車輛經過，此並有臺中市警察局第五分局98年8月24日中分
    五偵字第0980025029號函附職務報告1紙在卷可憑(見本院卷
    第69至71頁)，故辯護人主張該時段可能有其他車輛經過等
    情，亦無足採。
  綜上所述，本院認被告於97年10月2日之警詢、同日檢察官
    訊問及同日法官羈押訊問時之自白，足認確與事實相符。被
    告嗣翻異前詞而以上揭情詞置辯，不足採信。是本案事證明
    確，被告上揭犯行，堪以認定，應依法論科。
三、按刑法第173條第1項放火罪所稱燒燬住宅，以住宅之主要結
    構或構成住宅之重要部分，因火力之燃燒而喪失主要效用，
    並致住宅之全部或一部達到無法供正常居住使用之程度，即
    該當於燒燬之要件(最高法院98年度台上字第5995判決參照)
    。查被告甲○○就犯罪事實欄一、(一)之犯行，係犯刑法第
    173條第3項、第1項之放火燒燬現供人使用之住宅未遂罪（
    即上開北坑巷22號房屋部分）、第175條第1項之放火燒燬住
    宅等以外之他人所有物罪（即上開4797號小客車部分）；其
    就犯罪事實欄一、(二)之犯行，因上開北坑巷101號房屋鐵皮
    屋頂西北側屋簷金屬燒損扭曲嚴重，分隔二戶屋前中央處牆
    柱低處，屋簷底面外側金屬燒損變色，南、北側外牆金屬向
    屋前處斜向燒穿倒塌狀，顯然已達無法供正常居住使用之程
    度，所為係犯刑法第173一百條第1項之放火燒燬現供人使用
    之住宅罪（即上開北坑巷101號房屋部分）、第175條第1項
    之放火燒燬住宅等以外之他人所有物罪（即上開9955號小客
    車、3327號小貨車、880號機車部分）。次按刑法第173條第
    1項放火燒燬現有人使用之住宅罪，其直接被害法益，為一
    般社會之公共安全，雖同時侵害私人之財產法益，但仍以保
    護社會公安法益為重，況放火行為原含有毀損性質，而放火
    燒燬現供人使用之住宅罪，自係指供人居住房屋之整體而言
    ，應包括墻垣及該住宅內所有設備、傢俱、日常生活上之一
    切用品。故一個放火行為，若同時燒燬住宅與該住宅內所有
    其他物品，無論該其他物品為他人或自己所有，與同時燒燬
    數犯罪客體者之情形不同，均不另成立刑法第175條第1項或
    第2項之放火燒燬住宅以外他人或自己所有物罪（最高法院
    79年台上字第1471號判例可資參照）。依上開說明，倘行為
    人同時放燒燬住宅等以外之數個他人所有物，仍僅成立一罪
    ，不得以所燒燬之物品數，定其罪數。是被告就犯罪事實欄
    一、(二)之犯行，以一放火行為同時燒燬上開9955號小客車、
    上開小貨車及上開機車，仍僅成立一放火燒燬住宅等以外之
    他人所有物罪。再者，被告就犯罪事實欄一、(一)之犯行，亦
    另無再論以刑法第354條毀損罪（即上開4797號小客車）之
    餘地；又就犯罪事實欄一、(二)之犯行，亦無再論以刑法第
    353 條第1項之毀壞他人建築物罪（即上開北坑巷101號房屋
    部分）及第354條毀損罪（即上開北坑巷101號房屋內用品，
    及上開9955號小客車、上開小貨車、上開機車）之餘地。又
    按「倘若小客車與機車置放係於住宅之前，並非住宅內之物
    品，則被告以一個放火行為燒燬小客車、機車座墊，並延燒
    房屋未遂，應已觸犯放火燒燬住宅以外之他人所有物罪及放
    火燒燬現有人使用之住宅未遂罪兩項罪名」（最高法院94年
    度臺上字第1412號判決參照）。則被告就犯罪事實欄一、(一)
    之犯行，以一放火行為同時觸犯放火燒燬現供人使用之住宅
    未遂罪、放火燒燬住宅等以外之他人所有物罪之二罪；又就
    犯罪事實欄一、(二)之犯行，以一放火行為同時觸犯放火燒燬
    現供人使用之住宅罪、放火燒燬住宅等以外之他人所有物罪
    之二罪，均各為想像競合犯，均應從一重分別依放火燒燬現
    供人使用之住宅未遂罪及放火燒燬現供人使用之住宅罪處斷
    。被告就犯罪事實欄一、(一)之犯行，雖著手於放火燒燬現供
    人使用之住宅，然該住宅未發生燒燬之結果，此部分犯行尚
    屬未遂，爰依刑法第25條第2項之規定，按既遂犯之刑度減
    輕其刑。被告所犯上開放火燒燬現供人使用之住宅未遂罪及
    放火燒燬現供人使用之住宅罪間，犯意各別，行為互殊，應
    予分論併罰。
四、原審基於上述理由，因而依刑法第173條第3項、第1項、第
    175條第1項、第55條、第25條第2項、第51條第5款等各規定
    ，於審酌被告曾因贓物案件經法院判處拘役40日確定及因施
    用毒品案件經法院裁定令入勒戒處所施以觀察勒戒之前科紀
    錄，認被告素行不佳，其未能克制一己情緒，竟無端對與其
    前女友廖文玲互不相關之他人採取放火之激烈手段洩憤，任
    意燒燬他人所有汽車、機車及現供人使用住宅，犯罪動機、
    目的至非良善、犯罪手段亦非平和，致被害人損害非輕，對
    社會秩序及公共安全之危害情節甚重，且被告犯後翻異前詞
    否認犯行、迄未賠償被害人之損害，未見悔意，再兼衡酌被
    告就上開北坑巷22號房屋之著手放火行為係屬未遂等一切情
    狀，分別量處有期徒刑4年、8年之刑，並定應執行刑有期徒
    刑10年，並以扣案之汽油桶1個、吸油管1支及打火機1個，
    為屬被告所有，且均係供被告就本件犯行所用之物，依刑法
    第38條第1項第2款規定宣告沒收。再參酌最高法院82年度臺
    非字第25號判決、82年度臺非字第146號判決意旨，認扣案
    之上開汽油桶1個原來內含汽油約5公升，為屬被告所有，且
    係供被告就本件犯罪犯行所用、尚未用罄之物，此部分嗣經
    警變價賣得150元，有扣押物品清單、上開汽油桶之相片、
    免用統一發票收據1紙附卷可憑（見偵查卷33至35頁），亦
    依刑法第38條第1項第2款規定宣告沒收。另扣案之冥紙30
    摺及抱枕1個，則無積極證據證明係供被告本案犯罪所用之
    物，且非違禁物，乃無從宣告沒收。核其認事用法，俱無違
    誤，量刑亦甚允洽。被告上訴意旨，仍否認有其放火之犯行
    ，經核並無理由，應予駁回。
據上論斷，應依刑事訴訟法第 368 條，判決如主文。
本案經檢察官丙○○到庭執行職務。
中    華    民    國    98    年    12    月    3     日
            刑事第五庭  審判長法  官  趙  春  碧
                              法  官  何  秀  燕
                              法  官  林  宜  民
以上正本證明與原本無異。
如不服本判決應於收受送達後10日內向本院提出上訴書狀，其未
敘述上訴之理由者，並得於提起上訴後10日內向本院補提理由書
（均須按他造當事人之人數附繕本）「切勿逕送上級法院」。
                              書記官吳  雅  菁
中    華    民    國    98    年    12    月    3     日


司法院資訊處製作；財團法人民間司法改革基金會備份。
